【裁判字號】    89,訴,130
【裁判日期】    890913
【裁判案由】    清償借款
【裁判全文】
臺灣苗栗地方法院民事判決                          八十九年度訴字第一三○號
    原      告  歐浦企業股份有限公司
    法定代理人  甲○○
    被      告  乙○○
右當事人間請求給付票款事件，本院判決如左：
    主    文
被告應給付原告新台幣陸佰萬元。
訴訟費用由被告負擔。
本判決得假執行，但被告如於假執行程序實施前，以新台幣陸佰萬元為原告預供擔保
，得免為假執行。
    事    實
甲、原告方面：
  一、聲明：除假執行外，如主文所示。
  二、陳述：
  （一）原告執有被告於民國八十八年十二月二十三日所簽發，票據金額為新台幣（
        下同）六百萬元，經免除作成拒絕證書之本票一紙，詎原告向被告為付款之
        提示，均未獲清償，屢經催討仍置之不理，為此依票據之法律關係請求被告
        給付如訴之聲明。
  （二）對被告抗辯所為之陳述：
    （１）被告於八十年間至原告公司上班，於八十八年九月一日升任業務主管副理
          ，在原告公司服務達八年之久，因被告表現中規中矩，工作態度尚佳，故
          原告公司對於被告無任何戒心。詎料被告竟自八十八年九月十五日起至八
          十八年十一月二十三日止，陸續謊稱如附表一所示之通訊行等商店，需大
          哥大手機等通訊貨品云云，致原告信以為真，便將貨品交付被告，並由被
          告親筆簽收銷貨單，原本以為被告會將貨品交給訂貨商家，嗣原告發現銷
          貨單上客戶簽章欄皆未經客戶簽收，足見貨品皆由被告領走，原告交付被
          告之貨品金額共計八百二十四萬六千二百零五元。
    （２）被告為佯裝有將貨品交付商家並已取回貨款，便將如附表二所示之二十三
          紙支票交付原告，謊稱系爭支票係商家購買貨品所簽發，然經原告提示後
          支票皆不獲兌現，且如附表二所示編號十一、十二之支票，發票人為高素
          芬，付款人為中興商業銀行松山分行之二紙支票係遭冒名開戶，足見被告
          自始即有計畫性欺騙原告。另被告於附表二所示編號一至編號八等八紙支
          票退票後，為掩飾犯行，要求原告公司會計陳汝鈴將前開支票交由被告處
          理，不要告知原告，旋在支票退票後即八十八年十一月十五日至同年月二
          十六日間被告又陸續詐騙原告一百三十多萬元。嗣原告發現被告所交付附
          表二編號十三之支票即發票人黃中偉、發票日為八十八年十二月一日之支
          票退票後，便要求被告解釋，被告見事跡敗露，只得坦然承認其詐欺犯行
          。原告即向銷貨單上所載之訂貨通訊行求證，然上開通訊行皆表示未向原
          告訂貨，更無收到原告之貨品，足見被告詐欺之犯行明確，事後被告一直
          乞求原告原諒，且一再保證會賠償原告損失，原告念在被告在原告公司服
          務有八年之久，又願意賠償原告損失，則秉持息事寧人態度，粗略估計原
          告之損失約在六百萬左右，即如附表二編號九至編號二十三所示金額總額
          ，便要求被告簽具系爭六百萬之本票一紙，作為損害賠償之保證，被告簽
          發系爭本票亦係基於其自由之意思，並未遭受原告公司之脅迫。至同年十
          二月底，華僑銀行催討跳票回函聯，始知尚有如附表二編號一至編號八等
          八紙票據金額，合計為二百五十一萬三千元之支票早已跳票，故原告公司
          之損失合計約為八百五十萬元。被告於事發當時自願簽下本票負責，其後
          又開始推卸責任不願付款，更將所有責任推諉於訴外人黃中偉身上，黃中
          偉已坦承取得部分貨物，並表示其所開十一張票金額共三百四十八萬四千
          元願分期攤還，然至今仍未給付。
  三、證據：提出本票、出貨金額明細表、銷貨單五十二紙及支票及退票理由單二十
      三紙。
乙、被告方面：
 一、聲明：原告之訴駁回，如受不利判決，願供擔保請准免為宣告假執行。
 二、陳述：系爭本票確實為被告所簽發，然被告主張撤銷所為之發票行為。被告原
     擔任原告公司業務主管一職，訴外人冠欣公司之法定代理人黃中偉為被告負責
     經手之客戶之一，嗣後原告鑑於冠欣公司所簽發代為給付貨款之支票陸續跳票
     ，即強迫被告簽立前開本票，以負責清償冠欣公司積欠之貨款，並揚言若不聽
     命於原告，將會於以解雇，並會不斷找麻煩加諸於被告身上，致被告心生恐懼
     而不得不簽立該紙本票。從而，被告自得撤銷被脅迫狀態下所為之意思表示。
     另黃中偉亦有出面願清償貨款。
    理    由
一、本件原告起訴主張：原告執有被告於八十八年十二月二十三日所簽發，票據金額
    為六百萬元，經免除作成拒絕證書之本票一紙，詎原告向被告為付款之提示，均
    未獲清償；此係因被告前為原告公司之業務主管，其自八十八年九月十五日起至
    八十八年十一月二十三日止，陸續謊稱如附表一所示之通訊行需通訊貨品，致原
    告信以為真，便將貨品交付被告，並由被告親筆簽收銷貨單，然嗣後發現銷貨單
    上客戶簽章欄皆未經客戶簽收；又被告將如附表二所示之二十三紙支票交付原告
    ，謊稱系爭支票係商家購買貨品所簽發，然經原告提示後支票皆不獲兌現，其中
    如附表二所示編號十一、十二之支票係遭冒名開戶，另編號一至編號八之八紙支
    票退票後，被告為掩飾犯行，並要求原告公司會計陳汝鈴將前開支票交由被告處
    理，不要告知原告。嗣原告發現被告所交付附表二編號十三之支票退票後，便要
    求被告解釋，被告見事跡敗露，只得坦承其詐欺犯行，原告即向銷貨單上所載之
    訂貨通訊行求證，然上開通訊行皆表示未向原告訂貨，更無收到原告之貨品，足
    見貨品皆由被告領走，其詐欺之犯行明確，事後被告一直乞求原告原諒，且一再
    保證會賠償原告損失，原告持息事寧人態度，粗略估計原告之損失約在六百萬左
    右，即如附表二編號九至編號二十三所示金額總額，便要求被告簽具系爭六百萬
    之本票一紙，作為被告損害賠償之保證，至同年十二月底，華僑銀行催討跳票回
    函聯，原告始知尚有如附表二編號一至編號八等八紙票據金額，合計為二百五十
    一萬三千元之支票早已跳票，故原告所受損失約有八百五十萬元，為此依票據之
    法律關係請求被告給付如訴之聲明。被告則以系爭本票確實為被告所簽發，然因
    被告原擔任原告公司業務主管一職，訴外人冠欣公司之法定代理人黃中偉為被告
    負責經手之客戶之一，嗣後原告鑑於冠欣公司所簽發代為給付貨款之支票陸續跳
    票，即強迫被告簽立前開本票，以負責清償冠欣公司積欠之貨款，並揚言若不聽
    命於原告，將會予以解雇，致被告心生恐懼而不得不簽立該紙本票，故被告自得
    撤銷被脅迫狀態下所為之發票行為，另黃中偉亦有出面表示願清償貨款等語資為
    抗辯。
二、原告主張其執有被告於八十八年十二月二十三日所簽發，票據金額為六百萬元，
    經免除作成拒絕證書之本票一紙，詎原告向被告為付款之提示，均未獲清償之事
    實，業據其提出本票一紙為證，被告對於系爭本票之真正亦不爭執；另原告主張
    被告前為原告公司之業務主管，其陸續向原告表示如附表一所示之通訊行需通訊
    貨品，原告即將貨品交付被告，並由被告親筆簽收銷貨單，然銷貨單上客戶簽章
    欄皆未經客戶簽收；又被告將如附表二所示之二十三紙支票交付原告，謊稱係商
    家購買貨品所簽發，然經原告提示後支票皆不獲兌現，其中如附表二所示編號十
    一、十二之支票係遭冒名開戶，又原告向銷貨單上所載之訂貨通訊行求證，然通
    訊行皆表示未訂貨亦未收到原告之貨品，始知遭被告欺騙，原告當時粗略估計被
    告之出貨量約六百萬元，經被告一再保證賠償原告損失，原告即要求被告簽發系
    爭本票作為損害賠償之保證等情，業據其提出出貨金額明細表、銷貨單五十二紙
    、支票及退票理由單二十三紙為證，且為被告所不爭，並自承銷貨單確係其所簽
    收，支票係由其交付予原告公司等情，自堪信原告之主張為真實。
三、被告雖另以：訴外人冠欣公司之法定代理人黃中偉為被告負責經手之客戶之一，
    嗣後原告鑑於冠欣公司所簽發代為給付貨款之支票陸續跳票，即強迫被告簽立前
    開本票，以負責清償冠欣公司積欠之貨款，並揚言若不聽命於原告，將會於以解
    雇，致被告心生恐懼而不得不簽立該紙本票，故被告自得撤銷被脅迫狀態下所為
    之發票行為等語置辯，然其並未就其係被脅迫而簽發系爭本票一節舉證以實其說
    ，且參酌被告利用其為業務主管職務之便，偽稱通訊行訂貨而出貨，並交付未有
    客戶簽收之銷貨單予原告公司，對於貨品之流向亦未能表明，又其偽稱係客戶支
    付貨款之支票亦全數遭退票，其自知對公司造成損害甚明等情，故系爭六百萬元
    之本票實係被告為賠償原告公司之損害而為，且衡情豈有僅因懼怕公司解雇即無
    故簽發票據承擔六百萬元之鉅額債務之理，故被告辯稱其因脅迫始簽發系爭票據
    ，自不足採。又被告雖辯稱：訴外人黃中偉已願出面解決債務等語，然亦未舉證
    以實其說，又其主張縱係屬實，亦係原告得執有黃中偉所簽發之票據，基於票據
    之法律關係向黃中偉請求，惟與本件被告對於原告所應負之票據責任無涉，被告
    之前揭抗辯亦不足取。
四、按在票據上簽名者，依票上所載文義負責，票據法第五條第一項定有明文。被告
    為系爭本票之發票人，即應依票上所載文義負責。從而，原告本於票據之法律關
    係請求被告給付六百萬元，核屬有據，應予准許。
五、本件係命清償票據上債務之判決，依民事訴訟法第三百八十九條第一項第四款之
    規定，自應依職權宣告假執行，惟被告陳明願供擔保請准免為假執行之宣告，亦
    無不合，爰酌定相當擔保金額准許之。
六、據上論結，本件原告之訴為有理由，依民事訴訟法第七十八條、第三百八十九條
    第一項第四款、第三百九十二條，判決如主文。
中     華      民      國    八十九    年      九      月     十三      日
                                  臺灣苗栗地方法院民事庭
                                  審判長法官  林  燦  都
                                        法官  邱  光  吾
                                        法官  曾  明  玉
右為正本係照原本作成。
如對本判決上訴，須於判決送達後廿日內向本院提出上訴狀。
                                  法院書記官  陳  貴  瑋
中     華      民      國    八十九    年      九      月     十三      日


司法院資訊處製作；財團法人民間司法改革基金會備份。
